【裁判字號】    90,交上易,49
【裁判日期】    891229
【裁判案由】    業務過失傷害
【裁判全文】
臺灣高等法院高雄分院刑事判決          九十年度交上易字第四九號
    上  訴  人
    即  被  告    甲○○
右上訴人因業務過失傷害案件，不服臺灣高雄地方法院八十九年度交易字第三七九號
中華民國八十九年十二月二十九日第一審判決（起訴案號：臺灣高雄地方法院檢察署
八十九年度偵字第三七六一號），提起上訴，本院判決如左：
      主      文
原判決撤銷。
甲○○從事業務之人，因業務上之過失傷害人致重傷，處有期徒刑伍月，如易科罰金
，以佰元折算壹日。
      事      實
一、甲○○考領有普通小型車駕駛執照，平日受僱於坤溢企業有限公司擔任業務員，
    駕駛渠所屬公司之小貨車送貨、收帳，為從事駕駛業務之人，於民國八十八年十
    月二十六日下午四時三十分許，駕駛渠公司所有之牌照號碼ＣＸ─八七四一號自
    用小貨車，在高雄市鹽埕區○○○路一五四號右側東向車道路邊停車，欲開啟駕
    駛座之左前車門之際，本應注意汽車停車向外開啟車門時，應注意行人、車輛、
    並讓其先行，以避免道路交通事故之發生，且依當時天候晴朗，日間自然光線，
    柏油路面乾燥無缺陷，道路無障礙物，視距良好，又其智識、能力亦無不能注意
    之情事，竟貿然向外開啟自用小客車左前車門，疏未注意讓渠自用小貨車左後方
    之行人、車輛先行，適有丙○○未考領有何駕駛執照，騎乘牌照號碼ＸＲＰ─八
    四二號重型機車，其上附載廖柔鈞，亦沿公園二路由東往西方向行駛，駛至上開
    地點時，其重型機車右手把遽遭甲○○開啟上開自用小貨車之左前車門撞及，丙
    ○○、廖柔鈞人車倒地，丙○○因此受有頭部外傷併右側額葉腦內出血、右側額
    頂葉及左側額葉急性硬腦膜下出血、嚴重性腦浮腫、蜘蛛網膜下腔出血、嗅神經
    損傷等傷害，因而導致罹患有器質性精神病態等中度精神病障礙，又嗅覺神經障
    礙回復可能性渺茫之重傷；廖柔鈞因此受有右臉擦傷之傷害（廖柔鈞部分未據告
    訴，亦未經提起公訴）。甲○○於肇事後，留在事故現場，對於未發覺之犯罪，
    主動向處理事故之員警坦承渠為肇事自用小貨車之駕駛人，而接受裁判。
二、案經丙○○委任代理人呂美玲、廖櫸盛訴請臺灣高雄地方法院檢察署檢察官偵查
    起訴。
      理      由
一、訊據上訴人即被告甲○○供認有於右揭時地因停車後開啟左前車門而肇事，並造
    成告訴人丙○○及被害人廖柔鈞分受有如事實欄所示之傷害等事實不諱，核與告
    訴人丙○○經高雄市政府警察局交通警察大隊隊員黃慶隆在醫院詢問及原審法院
    審理中指訴之情節約略相符，並經證人即高雄市政府警察局鹽埕分局五福四路派
    出所員警張來榮及交通警察大隊第一分隊隊員黃慶隆分別於原審法院審理中到庭
    結證綦詳，復有高雄市政府警察局交通事故現場談話紀錄表二紙、道路交通事故
    調查報告表暨事故現場圖、測繪道路交通事故現場草圖各乙紙、事故現場照片六
    幀及鹽埕分局員警工作紀錄簿影本乙紙在卷可稽，徵諸前開事故現場照片發現，
    被告自用小貨車左前車門外側有乙顯擦痕，核與證人黃慶隆於原審法院審理中證
    述情節相符，而被告亦曾於交通警察詢問時自承：渠自用小貨車左前車門與告訴
    人重型機車之右手把發生碰撞等語，有前揭被告之事故現場談話紀錄表及道路交
    通事故調查報告表足佐，足認被告停車後，欲向外開啟左前車門之際，遽與告訴
    人之重型機車發生擦碰撞，告訴人騎乘重型機車即無違背警戒車前動態或其他任
    何應注意而能注意之義務。至被告雖辯稱告訴人機車前端放置蔬菜影響行車視線
    乙節，證人黃慶隆固於原審法院審理中證稱︰告訴人機車上有一點蔬菜、水果，
    地上也有蔬菜等語，惟經審視事故現場照片，告訴人重型機車業已扶正，機車前
    端菜籃內確有蔬果類物品，且其上放置一頂淺色安全帽，但總高度並未達阻擋駕
    駛人行車視線之程度，而事故現場路面並未發現有何蔬果等物品散落等情，至為
    顯然，被告除此辯解外，亦無提出相當佐證以實其說，本院委難僅憑被告片面供
    述遽為有利被告事實之認定。且告訴人丙○○因此受有前開之傷害，此有邱綜合
    醫院醫師及高雄市立凱旋醫院醫師分別出具之診斷證乙書各乙紙及告訴人因頭部
    重創而領有中度精神病之身心障礙手冊幀反面各乙紙在卷可資佐證，有關告訴人
    嗅覺神經受損而喪失嗅覺之障礙，回復可能性渺茫等情，業據邱綜合醫院八十九
    年十一月十三日邱醫字第八九○一一九號函附卷可攷，告訴人顯受有毀敗嗅能之
    重傷至乙。
二、按汽車停車向外開啟車門時，應注意行人、車輛、並讓其先行，道路交通安全規
    則第一百十二條第一項第十五款定有乙文。被告既曾考領有普通小型車駕駛執照
    ，對於前揭規定自無法諉為不知，且前揭規定亦為被告應注意之事項，況依當時
    天候晴朗，日間自然光線，柏油路面乾燥無缺陷，道路無障礙物，視距良好，有
    前揭道路交通事故調查報告表及事故現場照片足徵，又被告之智識、能力亦無不
    能注意之情事，竟貿然向外開啟自用小客車左前車門，疏未注意讓行人、車輛先
    行，致肇事使告訴人受重傷，渠有過失，已經乙顯。告訴人因本件道路交通事故
    受有前述之等重傷，與被告之過失行為間並有相當之因果關係。至告訴人雖未考
    領駕駛執照，經本院依職權調查後，查無告訴人有其他注意義務之違反，悉如前
    述，自不能徒憑告訴人無駕駛執照駕車，遽認告訴人就本件道路交通事故之發生
    亦有過失，矧以，本件道路交通事故經送高雄市政府建設局車輛行車事故鑑定委
    員會關於此部分亦同此認定，有該委員會八十九年三月二十三日高市鑑字第八九
    ○三○二九號鑑定意見書乙份在卷供參。而告訴人於發生事故時，是否未確實繫
    上安全帽帽帶乙節，被告雖有此辯解，惟渠並未提出積極證據以實其說，告訴人
    亦因頭部重創而無從回憶，本院尚難僅憑被告片面供述遽為告訴人未確實繫緊安
    全帽帽帶之認定。是本案事證已臻乙確，被告犯行洵堪認定，應予依法論科。「
    又被告罪證已很乙確，其就車禍肇事責任請求再予覆議鑑定，以及聲請另傳訊證
    人黃慶隆、葉榮煌，函榮民總醫院高雄分院鑑定告訴人受傷程度，均核無必要，
    併予乙。」
三、被告甲○○平日受僱於坤溢企業有限公司擔任業務員，駕駛渠所屬公司之小貨車
    送貨、收帳，為從事駕駛車輛為其附隨業務之人，此據被告供乙在卷，被告顯係
    以載運、送貨之社會生活地位而駕車，自屬基於社會生活上之地位而反覆執行事
    務，因之，本於此地位之駕車行為，均應認其係業務之範圍，故被告駕車行為乃
    其附隨業務，實係從事駕駛為附隨業務之人，渠駕車送貨、收帳途中停車向外開
    啟左前車門肇事，致告訴人受重傷，核其所為，係犯刑法第二百八十四條第二項
    後段之業務過失致重傷罪。公訴意旨認被告犯行應以普通過失傷害罪論處，尚有
    未洽，惟基本社會事實同一，爰依法變更起訴法條，附此敘乙。被告於肇事後，
    留在事故現場，主動向處理事故員警坦承渠為肇事自用小貨車之駕駛人等情，業
    據證人張來榮於原審法院審理中到庭結證屬實，為對未發覺之犯罪自首而接受裁
    判，應依刑法第六十二條前段之規定減輕其刑。至有期徒刑得易科罰金之折算標
    準，已經總統於九十年一月十日修正公布，自最重本刑為有期徒刑三年以下提高
    為最重本刑為有期徒刑五年以下，均得易科罰金，惟因本件被告所犯之罪係最重
    本刑為有期徒刑三年以下，修正後之條文部分與被告所犯之罪，並無影響，併予
    乙。
四、原審據以論罪科刑，固非無見，惟按小型車之駕駛執照，固有「普通」駕駛執照
    與「職業」駕駛執照之別，其應考之資歷、能力亦不同，觀諸道路交通安全規則
    第五十三條第一款、第五款、第六十條第一項第三款第二目、第三目等規定甚乙
    。惟所謂職業駕駛人，係指以駕駛汽車為職業者而言，此觀諸同上規則第五條第
    一款自乙。自不包括本件被告係以駕車為其附隨業務之情形，亦即被告僅需具有
    普通小型車之駕駛執照即可，不需具高一等級之職業小型車駕駛執照，始能為公
    司之業務員，負責駕駛自用小貨車送貨、收帳。原判決認被告於此情形下應有職
    業駕駛執照，竟僅領有普通駕駛執照，顯係逾級駕駛，應與無照駕車無異，其致
    告訴人受傷，依法應負刑事責任，應依道路交通管理處罰條例第八十六條第一項
    之規定加重其刑云云，尚有未洽。被告上訴意旨，否認犯罪，指摘原判決不當，
    雖無理由，但原判決既有上開可議之處，自仍應由本院將原判決撤銷改判。爰審
    酌被告於路邊停車後，未注意其後有無行人車輛，並讓其先行，直接向外開啟車
    門毫無注意，往來行人或車輛就本件道路交通事故之發生，顯有重大過失，且迄
    今尚未與告訴人達成和解及告訴人受傷情形等一切情狀，量處如主文所示之刑，
    並諭知易科罰金之折算標準。
據上論斷，應依刑事訴訟法第三百六十九條第一項前段、第三百六十四條、第二百九
十九條第一項前段、第三百條，刑法第二百八十四條第二項後段、第六十二條前段、
第四十一條，罰金罰鍰提高標準條例第一條前段、第二條，判決如主文。
本案經檢察官邱榮藏到庭執行職務。
中    華    民    國      九十      年       四       月      十八      日
                              臺灣高等法院高雄分院刑事第九庭
                                  審判長法官  張乙松
                                        法官  陳吉雄
                                        法官  任森銓
右正本證乙與原本無異。
不得上訴。
                                      書記官  張文斌
中    華    民    國      九十      年       四       月      二十      日
附錄：本判決論罪科刑法條：
刑法第二百八十四條第二項後段
從事業務之人，因業務之過失傷害人者，處一年以下有期徒刑、拘役或一千元以下罰
金。致重傷者，處三年以下有期徒刑、拘役或二千元以下罰金。
                                                                        Ｑ


司法院資訊處製作；財團法人民間司法改革基金會備份。
